【裁判字號】    94,家訴,275
【裁判日期】    950127
【裁判案由】    分割遺產
【裁判全文】
臺灣臺中地方法院民事判決  94年度家訴字第275號
原      告  庚○○
訴訟代理人  許博堯律師
被      告  子○○
            辛○○
            丙○○
兼上一人
訴訟代理人  甲○○
被      告  丁○○
            寅○○
            卯○巡
            巳○○
            戊○○
            乙○○
            己○○
兼上二人共同
訴訟代理人  壬○○
人
被      告  申○○
兼上一人
訴訟代理人  未○○
被      告  午○○
兼上一人
訴訟代理人  辰○○
被      告  江佩珊
            江伊婷
兼上二人共同
訴訟代理人  丑○○
           上三人均為被繼承.
上列當事人間分割遺產事件，本院於95年1月12日言詞辯論終結
，判決如下：
    主    文
兩造被繼承人江呆如附表一所示之遺產，准予分割。其分割方法
為：（一）如附表一編號01之土地應予變賣，所得價金，按附表
二所示兩造之應繼分比例分配。（二）如附表一編號02所示之土
地徵收補償費，按附表二所示兩造之應繼分比例分配。
訴訟費用由兩造按附表二所示應繼分之比例負擔。
    事實及理由
壹、程序方面：
一、按當事人死亡者，訴訟程序在有繼承人承受其訴訟以前當然
    停止。又承受訴訟人，於得為承受者，應即為承受之聲明。
    民事訴訟法第168條、第175條分別定有明文。本件被告癸○○於原告起訴後之94年9月27日死亡，其繼承人為江佩珊、
    江伊婷、丑○○，有戶籍謄本及繼承系統表在卷可按，是江
    佩珊、江伊婷、丑○○等三人聲明承受訴訟，核無不合，應
    予准許。
二、被告許鴻傑、辛○○、丙○○、甲○○、丁○○、寅○○、
    卯○巡、巳○○、乙○○、己○○、申○○、午○○、壬○○、未○○、辰○○均經合法通知，未於最後言詞辯論期日
    到場，核無民事訴訟法第三百八十六條所列各款情形，爰依
    原告之聲請，由其一造辯論而為判決。
貳、實體方面：
一、原告主張：兩造皆為被繼承人江呆之繼承人，有繼承系統表
    及戶籍謄本可稽，兩造就被繼承人江呆所遺遺產之應繼分則
    如附表二之應繼分明細表所示，被繼承人江呆於79年7月11
    日死亡，原本遺有遺產即座落豐原市○村段945、947、947-
    1地號土地三筆，上開945及947-1地號等二筆土地在94年2
    月2日經台中縣政府公告徵收，台中縣政府並於94年5月26日
    將上開二筆土地之徵收補償費新台幣（下同）519萬9768元
    存入該府設於台灣土地銀行豐原分行「台中縣政府土地徵收
    補償費保管專戶」（保管字號：94年保管字第31號），以上
    所述亦有台中縣政府94年6月9日府地權字第09401541591號
    函文內容可資參照。換言之，被繼承人江呆所遺遺產為上開
    947地號乙筆及前述之土地徵收補償費二項（同附表一所示
    ）。土地徵收補償費之部分，應按各繼承人應繼分分配較為
    妥適，而上開947地號土地部分，因該地號土地之使用分區
    及使用地類別分別編定為「特定農業區」及「農牧用地」。
    換言之，該土地即農業發展條例第三條第十一款所稱之耕地
    。而上開土地之面積為466.25平方公尺，如以原物分配作為
    分割方法，應繼分9分之1之繼承人庚○○等人只能分配51.
    80平方公尺，折算為15.66坪（466.25/9=51.80*0.3025=15.
    66）；而應繼分45分之1之繼承人乙○○等人只能分配10.36
    平方公尺，折算為3.13坪（466.25/45=10.36*0.3025=3.13
    ）。各繼承人分得之土地皆不足以從事農業使用，且此一分
    割方法將嚴重損害上開土地整體之利用。故應採民法第八百
    二十四條第二項第二款之規定以變價分配之方式，將該筆土
    地變價拍賣，賣得價金再依應繼分分配予各繼承人之分配方
    法，較為妥適。因本件被繼承人江呆並無訂立分割遺產方法
    或禁止分割遺產之遺囑，兩造間亦無訂立分割遺產方法或禁
    止分割遺產之協議，惟兩造迄今均無法達成分割協議，爰依
    法提起本件訴訟等語。並聲明如主文所示。
二、被告戊○○、江佩珊、江伊婷、丑○○則以：同意原告之請
    求。被告丙○○、甲○○、丁○○、寅○○、申○○、未○○雖未於最後言詞辯論期日到場，惟據其以前到場均稱：同
    意原告之請求，其餘被告許鴻傑、辛○○、卯○巡、巳○○
    、乙○○、己○○、午○○、壬○○、辰○○均未提出書狀
    作何聲明或陳述。
三、原告主張之事實，業據其提出江呆遺產明細表及江呆各繼承
    人對遺產應繼分明細表、繼承系統表二份，戶籍謄本十九份
    、除戶戶籍謄本六份、土地登記謄本影本三份、台中縣政府
    94年6月9日府地權字第09401541591號函文影本乙份為證，
    而被告戊○○、江佩珊、江伊婷、丑○○於本院審理時到場
    對上開事實均不爭執，並均稱：同意原告之請求。被告丙○○、甲○○、丁○○、寅○○、申○○、未○○雖未於最後
    言詞辯論期日到場，惟據其以前到場對上開事實亦不爭執，
    且均稱：同意原告之請求。而被告許鴻傑、辛○○、卯○巡
    、巳○○、乙○○、己○○、午○○、壬○○、辰○○經本
    院合法通知，並未到庭爭執，是原告之主張，自堪信為真實
    。
四、按繼承人有數人時，在分割遺產前，各繼承人對於遺產全部
    為公同共有；繼承人得隨時請求分割遺產，民法第一千一百
    五十一條、第一千一百六十四條本文分別定有明文，是遺產
    之公同共有係以遺產之分割為其終局目的，而以公同共有關
    係為暫時的存在，本件原告以遺產分割為由終止兩造間之公
    同共有關係，並主張兩造對系爭遺產並無約定不為分割，且
    依物之使用目的亦無不能分割之情形，本件兩造就系爭遺產
    之分割方法既無法自行達成協議，從而，原告依前揭規定請
    求分割遺產，自屬有據。又按公同共有物分割之方法，除法
    律另有規定外，應依關於共有物分割之規定，依共有人協議
    之方法行之，分割之方法，不能協議決定者，法院得因任何
    共有人之聲請，命以原物分配於各共有人或變賣共有物，以
    價金分配於各共有人，民法第八百三十條第二項及第八百二
    十四第一項及第二項條分別定有明文。再者，裁判分割共有
    物訴訟，為形式之形成訴訟，其事件本質為非訟事件，故法
    院定共有物之分割方法，雖應斟酌當事人之聲明、共有物之
    性質、經濟效用及全體共有人之利益等公平決之，然不受當
    事人聲明之拘束。是定共有物分割之方法，固可由法院自由
    裁量，惟仍應斟酌各共有人之意願、利害關係及其分得部分
    所得利用之價值等情形，定一適當公平之方法以為分割。是
    本院審酌上開遺產之性質、經濟效用及公平原則，並參酌各
    共有人之意願，認依原告聲明之分割方法，既可免得農地細
    分不利使用（附表一編號01土地若採原物分割，被告江佩珊
    等按應繼分135之1計算，則所分得之土地僅約一坪，幾無法
    使用），復可徹底消滅共有關係，故土地部分不應採原物分
    割，而應將系爭土地變賣，將價金按應繼分比例分配與兩造
    。而補償費屬現金，自應以原物分配，方合於各共有人之利
    益，爰准將兩造之被繼承人江呆所遺座落豐原市○村段947
    地號土地予以變價分割，賣得價金由兩造依其等之應繼分比
    例分配。而如附表一編號02之土地徵收補償費之部分，亦按
    各繼承人應繼分分配較為妥適，爰判決如主文第一項所示。
五、又分割遺產之訴，係必要共同訴訟，原、被告之間本可互換
    地位，且兩造均蒙其利，是本院認本件之訴訟費用應由兩造
    依其應繼分之比例負擔訴訟費用，較為公允。
六、訴訟費用負擔之依據：民事訴訟法第七十八條、第八十條之
    一、第八十五條第一項但書。
中    華    民    國    95    年    1    月    27    日
                  家事法庭    法  官  王靜秋
以上正本係照原本作成。
如對本判決上訴，須於判決送達後二十日之不變期間內，向本院
提出上訴狀（須附繕本）。
中    華    民    國    95    年    1    月    27    日
                              書記官


司法院資訊處製作；財團法人民間司法改革基金會備份。
